【裁判字號】    98,台上,7835
【裁判日期】    981224
【裁判案由】    偽造文書
【裁判全文】
最高法院刑事判決            九十八年度台上字第七八三五號
上  訴  人  甲○○
上列上訴人因偽造文書案件，不服台灣高等法院台中分院中華民
國九十八年十月二十九日第二審更審判決（九十七年度重上更(二)
字第一０四號，起訴案號：台灣彰化地方法院檢察署九十年度偵
字第二二八六號），提起上訴，本院判決如下：
    主  文
上訴駁回。
    理  由
按刑事訴訟法第三百七十七條規定：上訴於第三審法院，非以判
決違背法令為理由不得為之；是提起第三審上訴，應以原判決違
背法令為理由，係屬法定要件；如果上訴理由書狀並未依據卷內
訴訟資料具體指摘原判決不適用何種法則或如何適用不當，或所
指摘原判決違法情事顯與法律規定得為第三審上訴理由之違法情
形不相適合時，均應認其上訴為違背法律上之程式，予以駁回。
本件原判決撤銷第一審關於偽造私文書部分之科刑判決，改判仍
論處上訴人甲○○連續行使偽造私文書，足以生損害於他人罪刑
（處有期徒刑玖月，減為有期徒刑肆月又拾伍日），已詳敘其認
定所憑之證據及認定之理由；自形式上觀察，原判決並無違背法
令之情形。上訴人之上訴意旨略稱：(一)上訴人出具之保單貸款切
結書（下稱切結書）係受國泰人壽保險股份有限公司（下稱國泰
公司）稽核人員逼迫依例稿而填寫，此有證人即國泰公司人員楊
秀鑾、葉淑貞於原法院前審之證述可證，且切結書所載與上訴人
出具切結書前、後提出予國泰公司多份報告書內容均有不同，亦
與告訴人顏美娥、黃世緯所提出之被冒貸、侵占之筆數、金額均
有不同，原判決於理由內對上訴人上開主張如何不足採未為說明
，有判決理由不備之違法。(二)黃世緯於原審法院民事訴訟請求損
害賠償事件審理中陳稱未將所有之郵局存摺、印章交給上訴人保
管，上訴人僅於民國八十八年三月二十九日、同年十月十八日、
同年十月三十日向其借用存摺、印章提領款項，黃世緯既始終保
管其郵局存摺，則對於其郵局帳戶內於八十八年四月二十六日、
同年十月十八日、同年十二月三十日由國泰公司分別存入十七萬
四千元，二十萬一千元，二十萬五千三百九十九元（即分別為原
判決附表《下稱附表》序號１、３，序號４至８，序號９、１０之
保單借款）何能諉為不知？其竟於原審證稱知有國泰公司存入上
開款項，但非其所有就沒問等語，顯不合情理。另就附表序號
至各次保單貸款部分，上開貸款均匯入顏美娥台中區中小企業
銀行第000000000000號甲存帳戶內，而顏美娥均於
各該次貸款核撥下來前一、二日簽立該帳戶內與貨款相同面額之
支票，可見上開貸款係顏美娥知情所申辦。又顏美娥既稱上訴人
於八十九年十一月間即交還保管之上開存摺、印章，苟上開貸款
係上訴人冒用其名所為，顏美娥至遲於斯時即能發現，何以於九
個月後始提出告訴？有違常理。原判決就上開有利上訴人之證據
，均未說明何以不足採納，遽為不利上訴人之認定，有判決理由
不備及採證違背證據法則之違法等語。
惟查：本件原判決依憑上訴人於偵查中之部分自白，上訴人出具
之切結書，證人即告訴人國泰公司代理人、顏美娥、黃世緯於偵
查、第一審審理、原審及原法院前審審理中之證述，卷附之法務
部調查筆跡鑑定結果認附表序號１至１０（序號２、８除外）之保
單借款借據及序號４至８之給付收據筆跡均與黃世緯之筆跡特徵
不符，又序號至（序號除外）保單借款借據筆跡與顏美娥
之筆跡特徵不同，及如附表序號１至（序號２、除外）所示
之借據正本、給付收據、滿期金給付申請書正本、顏美娥之上開
台中商業銀行存摺存款取款憑條、顏美娥開立之支票影本、黃世
緯郵政存簿儲金提款單等，詳為說明上訴人有本件犯行之認定理
由，並就上訴人辯稱切結書係受國泰公司稽核人員逼迫所寫，其
僅受託保管顏美娥之保單及上開帳戶存摺、印章，未向黃世緯借
用郵局存摺使用，附表所示各次保單貸款係經由顏美娥、黃世緯
同意辦理，款項或匯入黃世緯郵局帳戶或顏美娥上開銀行帳戶，
其中序號１、３之保單借款係顏美娥要其代簽黃世緯之名，給付
申請書則係顏美娥自行填寫，其並未有本件犯行等語，認均非可
採，予以指駁。經核俱與卷內資料相符。復按：（一）原判決於
理由內已依證人楊秀鑾、李宗賢於偵查中及楊秀鑾、葉淑貞、趙
坤塗於原法院前審審理中之證述，詳為說明上訴人辯稱切結書係
被國泰公司稽核人員逼迫以例稿方式簽寫等語，不足以採之理由
，經核原判決此部分之認定，並無理由不備之違誤。至切結書固
載附表序號１至均係上訴人冒用顏美娥、黃世緯名義申辦貸款
，但原判決認定其中序號１、３至、至係上訴人所為，其
餘序號２、、至均不能證明係上訴人冒用，已詳為說明所
憑之證據及認定之理由，所為認定與卷內資料相符，原判決採證
亦無悖於證據法則。（二）依卷內資料，附表序號１、３，序號
４至８，序號９、１０之保單貸款係分別於八十八年四月二十六日
、同年十月十八日、同年十二月三十日由國泰公司存入黃世緯之
郵局帳戶內，後再以現金提出，固有黃世緯郵局帳戶存摺內頁影
本及提款單等可稽，但原判決於理由內已說明上訴人於偵查中坦
承序號１至１０均由其填具取款憑條或提款單領取等情（原判決正
本第八頁），上開三筆存入黃世緯郵局內之貸款既由上訴人領取
，而顏美娥、黃世緯均否認有申辦上開貸款，亦未取得上開款項
，而黃世緯於原審亦證稱上訴人於八十八年四月二十二日、同年
十月十八日、同年十二月三十日以上訴人害怕先生知道上訴人有
與朋友金錢往來為由，向伊借用郵局帳戶使用等語，是上開三筆
存款存入黃世緯郵局帳戶內，自不能為有利上訴人之認定，原判
決就此雖未特別說明，亦難謂有理由不備之違法。又上訴人既有
借用黃世緯之郵局存摺、印章領取戶內款項，則黃世緯於原審證
稱知道國泰公司有存入上開款項，但非其所有，就沒問等語，亦
難指為有悖常理。另原判決於理由內已說明附表序號至之保
單貸款，係存入顏美娥上開銀行甲存帳戶內，嗣上訴人以向顏美
娥借用支票方式領取款項，顏美娥並無領取，而上訴人亦坦承向
顏美娥借用支票，雖其辯稱向顏美娥借用支票與領取貸款無關，
但顏美娥上開帳戶存摺、印章係交由上訴人保管使用，其證稱並
未為上開保單貸款，亦不知有貸款存入上開帳戶，沒有要求銀行
送對帳單等語，而上開銀行確無函送對帳單乙節，有該銀行覆函
可稽，復參酌上開各筆保單借款借據簽名筆跡經鑑定結果，與顏
美娥之筆跡特徵不符，而不排除出自上訴人書寫之可能性，原判
決因認上訴人所辯不足以採（原判決正本第九頁至第十頁），其
採證亦無悖於證據法則。至顏美娥何時知悉被冒貸，何以於上訴
人交還上開銀行存摺數日後始提出告訴，均與認定上訴人有本件
犯行無關。上訴意旨(一)(二)或係就原審採證認事之適法職權行使及
原判決已說明之事項，或係徒憑己見，漫事指摘，單純為事實上
之爭執，其他上訴意旨，並未依據卷內資料具體指摘原判決究係
如何違背法令，俱非適法之第三審上訴理由。應認上訴人之上訴
違背法律上之程式，予以駁回。又本件得上訴之行使偽造私文書
部分，其上訴為不合法，本院由程序上予以駁回，對於牽連所犯
刑法第三百三十九條第一項詐欺部分，屬刑事訴訟法第三百七十
六條第四款之案件，不得上訴於第三審法院，自無從適用審判不
可分原則，併為實體上審判；此部分之上訴應不合法，併予駁回
。
據上論結，應依刑事訴訟法第三百九十五條前段，判決如主文。
中    華    民    國  九十八  年   十二   月  二十四  日
                      最高法院刑事第七庭
                          審判長法官  林  永  茂
                                法官  吳  昆  仁
                                法官  蘇  振  堂
                                法官  蕭  仰  歸
                                法官  林  立  華
      本件正本證明與原本無異
                                      書  記  官
中    華    民    國  九十八  年   十二   月   三十   日
                                                    ｍ

司法院資訊處製作；財團法人民間司法改革基金會備份。
